臺灣高等法院民事判決　　　　　　　　　　94年度上字第60號
上　訴　人　中德保全股份有限公司
　　　　　　　　　　　　樓
法定代理人　乙○○
被　上訴人　甲○○
　　　　　　　　　　　　1室
訴訟代理人　李宗輝律師
複　代理人　劉緒倫律師
上列當事人間撤銷股東會決議等事件，上訴人對於中華民國93年
11月2日臺灣臺北地方法院92年度訴字第3808號第一審判決提起
上訴，經本院於94年7月12日言詞辯論終結，判決如下：
    主  文
上訴駁回。
第二審訴訟費用由上訴人負擔。
    事實及理由
一、被上訴人主張：上訴人公司原董事長即訴外人鄒昌墉於民國
    92年6月11日向股東會提出辭呈辭去董事長及董事職位 ，被
    上訴人乃與其他董事即訴外人丙○○、駱敬伯、林興南互推
    被上訴人為代理董事長，故被上訴人方為上訴人公司之合法
    代理董事長，訴外人乙○○並非合法之代理董事長，乙○○
    於同年7月11日所召集之股東臨時會 （下稱系爭股東臨時會
    ），即屬無召集權人所召集之股東會，其決議當然得予撤銷
    。且系爭股東臨時會之開會通知書並未記載變更章程之議案
    ，故該臨時會所為變更章程之決議，亦應得予撤銷。從而依
    此變更章程，將董事自7席改為5席，所為之改選，及由乙○
    ○、丙○○、呂昭亭、朱湯榮、沈以定當選董事、金冠宇當
    選監察人之決議亦得予撤銷。況被上訴人與訴外人駱敬伯、
    丙○○、吳克明、林興南等持有上訴人公司共計40%股份之
    股東，均未出席系爭股東臨時會，更未在出席欄位簽名，顯
    見系爭變更章程及解任監察人之決議，並不符合公司法第
    199條第1項及第2項關於應有已發行股份總數3分之2以上股
    東出席之規定，故上開決議均應予撤銷等情。爰依公司法第
    189條規定，求為：系爭股東臨時會決議均應予撤銷之判決
    。並在本院聲明：上訴駁回。（被上訴人就原審將其請求確
    認被上訴人為上訴人之合法代理董事長；及確認上訴人公司
    系爭股東臨時會就修改章程將董事原有7席改為5席，及董事
    由乙○○、丙○○、呂昭亭、朱湯榮、沈以定當選，暨監察
    人由金冠宇當選之決議均無效之先位之訴部分，所為敗訴判
    決部分，未據提起上訴，聲明不服）。
二、上訴人則以：92年6月11日合法召開之股東會有決議另舉行
    股東臨時會改選董監事，故同年7月11日之系爭股東臨時會
    係經上開股東會決議、全體董事同意而召集，為合法召集。
    上訴人縱在開會通知書未載明變更章程，仍非屬重大，且未
    載明於決議，亦無影響，依公司法第189條之1規定，被上訴
    人之訴，並無理由。又系爭股東臨時會出席及委託之股份數
    為405萬股，已達總發行股數3分之2以上，表決權股數為330
    萬股，亦符合公司法第199條第2項規定。況縱若有無效得撤
    銷情形，被上訴人提起訴訟亦已逾公司法第189條所規定之
    30日除斥期間云云，資為抗辯。並在本院上訴聲明：(一)原判
    決不利上訴人部分廢棄。(二)上開廢棄部分，被上訴人在第一
    審之訴駁回。
三、經查兩造均不爭執被上訴人為上訴人公司之股東，惟被上訴
    人前揭關於乙○○非合法代理董事長及系爭臨時股東會決議
    係得撤銷之主張，均為上訴人所否認，則本件應審究者厥為
    ：(一)乙○○是否為上訴人公司合法代理董事長？系爭股東臨
    時會之召集是否為無權代理人之召集，而應予撤銷？
    (二)系爭股東臨時會開會通知書上未載明變更章程議案，是否
    召集程序違法？系爭臨時股東會關於改選董、監事之決議是
    否有股東出席人數及表決數不足之決議方法違法情形？(三)系
    爭股東臨時會之召集及決議方法如有違法，是否屬重大？被
    上訴人之撤銷決議是否逾30日除斥期間？經查：
  (一)上訴人公司之原董事長即訴外人鄒昌墉於92年6 月11日向股
    東會表明其將於該次會議後辭去董事長及董事職位，並於該
    次會議結束前指定乙○○為代理董事長及代理主席之事實，
    業經證人鄒昌墉、楊文祥（上開會議紀錄員）在原審到場證
    述明確（見原審卷第75頁至第77頁及第97頁至第98頁），並
    有被上訴人提出之上開股東會議紀錄為證（見原審卷第12頁
    至第16頁）。而按董事長因故不能行使職權時，由副董事長
    代理之；無副董事長或副董事長亦因故不能行使職權時，由
    董事長指定常務董事一人代理之；其未設常務董事者，指定
    董事一人代理之；董事長未指定代理人者，始得由常務董事
    或董事互推一人代理之（公司法第208條第3項規定參照）。
    本件上訴人公司之原董事長鄒昌墉既因故（辭職）不能行使
    職權，而上訴人公司復未設副董事長及常務董事，故鄒昌墉
    指定由董事乙○○為代理董事長，依上開規定，即屬有據。
    從而，被上訴人以系爭股東臨時會係由無召集權人所召集，
    並非有據。
  (二)惟按股份有限公司股東臨時會之召集應通知股東及公告，而
    此項通知及公告均應載明召集事由。其中關於改選董事、監
    察人、變更章程等事項，更應在召集事由中列舉，不得以臨
    時動議提出，公司法第172條第4項及第5項定有明文。本件
    上訴人公司系爭臨時股東會之開會通知書僅記載會議程序及
    討論事項為改選董監事、臨時動議（見原審卷第20頁之通知
    書），並無關於變更章程，將董事原有7席改為5席之記載。
    詎上訴人公司系爭股東臨時會竟於進行改選董事、監察人議
    案時，竟先決議修改章程，將董事原有7席變更為5席，有前
    揭股東臨時會會議紀錄可證（見原審卷第25頁至第28頁），
    此亦為上訴人所不爭執，則依上開規定，系爭股東臨時會所
    為變更章程決議之召集程序顯有違背法令。次按股東會於董
    、監事任期未屆滿前，決議改選全體董、監事者，如未決議
    董、監事於任期屆滿始為解任，視為提前解任。又股東會決
    議提前解任董、監事者，應有代表已發行股份總數3分之2以
    上股東之出席，以出席股東表決權過半數之同意行之（公司
    法第199條第1項前段、第2項及第199條之1、第227條規定參
    照）。本件經查系爭股東臨時會之開會通知書雖有記載改選
    董事、監察人為召集事由之一，惟上訴人公司之董、監事任
    期原預計至93年1月16日止（見原審卷第38頁公司變更登記
    表），上訴人於92年7月11日僅決議改選全體董事、監察人
    ，且未同時決議原董事、原監察人於任期屆滿始為解任，則
    依上開規定，應視為提前解任原董事、監察人。從而關於解
    任董事、監察人之決議即應有代表已發行股份總數3分之2以
    上股東之出席，以出席股東表決權過半數之同意行之。惟查
    系爭股東臨時會之簽到簿上雖有被上訴人、吳克明、乙○○
    、沈以定、丙○○、朱湯榮、呂昭亭等股東出席，分別持有
    股數20萬股、55萬股、2,057,000股、1千股、50萬股、1千
    股、1千股，另股東王溫莉荃持有股數54萬股委託呂昭亭出
    席、王小棣持有股數20萬股委託沈以定出席，共計405萬股
    簽到之事實（見原審卷第106頁至第107頁之系爭股東臨時會
    簽到簿及股東名冊）。然查系爭股東臨時會會議開始後，被
    上訴人及吳克明即提出書面異議，並當場表示會議不合程序
    ，及該臨時會僅能作為討論之用，不能當作股東會，最後在
    主席不同意彼等異議後立即離席，並未參加變更章程及董、
    監事改選之決議（見原審卷第25頁至第28頁之系爭股東臨時
    會會議記錄），足見彼2人並無參加此次改選董監事股東臨
    時會決議之意思，則於計算本次出席股東及股份數自應將彼
    2人所持股份數扣除，故本次決議實際上出席股東之股份數
    僅有330萬股（其計算式為簽到簿股份數4,050,000股－被上
    訴人股份數200,000股－吳克明股份數550,000股＝3,300,
    000股），與上訴人公司之股份總數500萬股（見原審卷第38
    頁之公司變更登記表）之2/3為3,333,333股（5,000,000股
    ×2÷3＝3,333,333股）相較，顯然系爭股東臨時會之決議
    未有達代表已發行股份總數3分之2以上股東之出席，足認系
    爭股東臨時會所為改選（解任及選任）全體董事及監察人之
    決議方法亦有違反法令。上訴人雖抗辯就解任董、監事議案
    ，業於92年6月11日之股東會中決議通過，系爭股東臨時會
    之改選董、監事並不包括解任議案云云。惟經查閱上開92
    年6月11日之股東會會議紀錄並無關於解任董、監事之決議
    內容（見原審卷第12頁至第16頁），故上訴人所為此部分之
    抗辯，自無足取。
  (三)再按股東會之召集程序或其決議方法，違反法令或章程時，
    股東得自決議之日起30日內，訴請法院撤銷其決議，公司法
    第189條定有明文 。系爭股東會所為變更章程決議之召集程
    序違法法令，及改選全體董事、監察人之決議方法違反法令
    ，均如前述，故被上訴人請求系爭股東臨時會之決議應予撤
    銷，即屬有據。而被上訴人係於92年7月31日即向原審提起
    撤銷決議之訴（見原審卷第5頁至第8頁之起訴狀），則距系
    爭股東臨時會召開時間即92年7月11日，並未逾30日 ，從而
    上訴人所為被上訴人提起本件訴訟已逾30日除斥期間之抗辯
    ，殊無可取。又上訴人雖再辯稱：上訴人公司在開會通知單
    上未記載變更章程，非屬重大，且未載明於決議亦無影響，
    故應依公司法第189條之1規定駁回被上訴人之訴云云。惟按
    公司法於90年11月12日公布新增189條之1規定，其立法意旨
    係在防止少數股東或職業股東或其他有心人士，藉提起撤銷
    股東會決議之訴，以掠取不法利益，以兼顧大多數參與決議
    股東之權益，並避免公司徒增成本支出所設。查系爭股東臨
    時會之召集，不僅未在開會通知書上記載變更章程之事項，
    且該次會議之主席乙○○在會議開始後，進行董監事改選前
    亦表示該次會議將選出7位董事 ，並未提及將討論變更章程
    修改章程所規定之董事人數，詎於被上訴人及股東吳克明異
    議並離席後，將進行改選董事、監察人議案時，突然逕行決
    議修改章程將董事原有7席改為5席，全無任何關於此部分變
    更章程之提議及討論過程，有系爭股東臨時會會議記錄附卷
    可考（見原審卷第25至28頁），其進行決議過程顯然未予股
    東事先知悉準備及充分溝通討論之機會，輕忽全體股東之表
    決權益，自難認其違反之事實非屬重大，故上訴人執公司法
    第189條之1規定，抗辯應駁回被上訴人之訴云云，並非可取
    。
四、綜上所述，被上訴人依公司法第189條之規定，請求撤銷上
    訴人公司系爭股東臨時會決議，洵屬有據，應予准許。從而
    ，原審就此部分所為上訴人敗訴之判決，並無不合。上訴論
    旨仍執前詞指摘原判決不當，求予廢棄改判，為無理由。
五、至兩造其餘之攻擊防禦方法，及未經援用之證據資料，經本
    院斟酌後，認均不影響本判決之結果，爰不再一一詳予論述
    。附此敘明。
六、據上論結，本件上訴為無理由，依民事訴訟法第449條第1項
    、第78條，判決如主文。
中　　華　　民　　國　　94　　年　　7 　　月　　19　　日
                  民事第十二庭  審判長法  官  吳謀焰
                                      法  官  林恩山
                                      法  官  謝碧莉
正本係照原本作成。
如不服本判決，應於收受送達後20日內向本院提出上訴書狀，其
未表明上訴理由者，應於提出上訴後20日內向本院補提理由書狀
（均須按他造當事人之人數附繕本）上訴時應提出委任律師或具
有律師資格之人之委任狀；委任有律師資格者，另應附具律師資
格證書及釋明委任人與受任人有民事訴訟法第466條之1第1 項但
書或第2項（詳附註）所定關係之釋明文書影本。
中　　華　　民　　國　　94　　年　　7 　　月　　19　　日
　　　　　　　　　　　　　　　　　　　書記官  林初枝
附註：
民事訴訟法第466條之1（第1項、第2項）：
對於第二審判決上訴，上訴人應委任律師為訴訟代理人。但上訴
人或其他法定代理人具有律師資格者，不在此限。
上訴人之配偶、三親等內之血親、二親等內之姻親，或上訴人為
法人、中央或地方機關時，其所屬專任人員具有律師資格並經法
院認為適當者，亦得為第三審訴訟代理人。
